【裁判字號】    89,自,756
【裁判日期】    900426
【裁判案由】    背信
【裁判全文】
臺灣臺北地方法院刑事判決                          八十九年度自字第七五六號
    自  訴  人  積成企業股份有限公司
                甲○○○○商品有限公司
                美樂電器股份有限公司
    共      同  己○○
    代  表  人
    即反訴被告
    被      告  乙○○
    即反訴人
右列被告因背信案件，經自訴人提起自訴，暨被告乙○○對自訴代表人己○○提起反
訴，本院判決如左：
    主  文
乙○○無罪。
甲○○○○商品有限公司、美樂電器股份有限公司自訴部分不受理。
反訴不受理。
    理  由
甲、自訴部分：
壹、自訴意旨略以：自訴人積成企業股份有限公司（下稱積成公司）、甲○○○○商
    品有限公司（下稱美吉生公司）、美樂電器股份有限公司等三家公司，負責人均
    屬相同，為關係企業，緣有戊○○於民國八十四年間，向自訴人公司訂購冰箱、
    洗衣機等家電產品，價款總計新台幣（下同）三百五十八萬四千五百二十五元，
    戊○○僅給付三百二十三萬六千元，詎被告乙○○身為自訴人公司副總經理，受
    自訴人公司委任處理該公司與戊○○對帳事務，竟意圖損害自訴人公司之利益，
    於八十四年十月三十日，赴戊○○處對帳時，擅自折讓金額達三十三萬六千元，
    致自訴人公司事後循民事途徑向戊○○提起訴訟，均遭敗訴確定，因認被告涉犯
    刑法第三百四十二條第一項之背信罪嫌。
貳、無罪部分（即積成公司提起自訴部分）：
一、自訴人積成公司認被告乙○○涉有右揭犯行，無非係以證人丙○○於民事案件時
    之證詞、被告與戊○○間之結算表及臺灣高等法院八十七年上易字第一號民事判
    決書，為其主要論據。訊之被告固不諱言在上述結算表上簽名，惟堅詞否認有何
    背信犯行，辯稱：伊陪同當區業務丙○○至戊○○處對帳，係依照雙方合約所定
    之優惠價格進行結算，並無擅自折讓物品單價，損害自訴人公司利益等語。
二、按犯罪事實應依證據認定，無證據不得推定其犯罪事實；又不能證明被告犯罪者
    ，應諭知無罪之判決，刑事訴訟法第一百五十四條、第三百零一條第一項分別定
    有明文。自訴人在刑事訴訟法上為原告身份，對其所訴之事實應舉出證據，不能
    僅憑自訴人之陳述作為認定事實之唯一證據（最高法院七十二年度台上字第四三
    二二號判決參照），又認定不利於被告之事實，須依積極證據，苟積極證據不足
    為不利於被告事實之認定時，即應為有利於被告之認定，更不必有何有利之證據
    ；且認定犯罪事實所憑之證據，雖不以直接證據為限，間接證據亦包括在內，然
    而無論直接證據或間接證據，其為訴訟上之證明，須於通常一般之人均不致有所
    懷疑，而得確信其為真實之程度者，始得據為有罪之認定，倘其證明尚未達到此
    一程度，而有合理之懷疑存在，無從使事實審法院得有罪之確信時，即應由法院
    為諭知被告無罪之判決，最高法院三十年上字第八一六號判例、七十六年台上字
    第四九八六號判例可資參照。
三、經查：
（一）自訴人公司為家電進口代理商，案外人戊○○為下游盤商，於八十四年間向自
      訴人公司訂購家電產品之事實，為自訴人公司所自承，而被告乙○○原為自訴
      人公司副總經理，於八十四年十月間承自訴人公司負責人己○○之命，會同該
      公司當區業務丙○○至案外人戊○○處，處理雙方八十四年度購買家電產品之
      對帳事宜，並在結算表上簽名確認已出貨數量及兌現支票金額各情，業據被告
      供認在卷，並經證人丙○○、戊○○及其妻丁○○分別到庭證述屬實，且有自
      訴人提出之結算表影本一份可稽。
（二）次查，被告會同自訴人公司當區業務丙○○與戊○○夫婦於八十四年十月底對
      帳結果，在自訴人公司與戊○○間於八十四年度交易過程，戊○○預簽面額共
      計四百零四萬五千元之遠期支票交付自訴人公司收執，扣除戊○○已出貨金額
      有三百三十一萬七千零二十五元，加計附註十月份退貨明細（包括產品編號、
      數量、單價）共計六萬八千五百元，戊○○尚有七十九萬六千四百七十五元餘
      額可供出貨，又戊○○先前所簽發之支票，迄十月、十一月、十二月底亦共有
      面額一百六十一萬八千元支票尚未兌付，扣抵前開戊○○可供出貨餘額，戊○○共積欠自訴人公司八十二萬一千五百二十五元，另雙方協議美吉生公司同意
      將戊○○先前所簽發面額八十萬零九千元、發票日期為八十四年十二月三十一
      日之支票自銀行抽回，由戊○○再開立差額一萬二千五百二十五元支票予美吉
      生公司，業經被告於本院審理時供明在卷（見本院九十年三月二日訊問筆錄）
      ，且有與其供述內容相符之結算表影本可資佐憑，自訴人雖指稱上述結算表單
      價與實際約定價格有異云云，然經本院就上述明細表內十月份退貨明細與雙方
      另案在臺灣板橋地方法院審理時（該院八十五年度訴字第一八四四號民事卷宗
      ）所提出之卷證資料核對，雙方所約定各型家電之實際交易單價，就ＭＡ６２
      ４２型號冷氣機為一萬六千五百元、ＭＫＷ９０型號洗衣機為一萬元、ＭＫＷ
      ９０ＲＤ乾式洗衣機為一萬零五百元、ＭＫＷ１１０ＲＤ型號乾式洗衣機為一
      萬一千七百元，ＭＫＲ１９型號則為一萬九千八百元，各有雙方簽訂之綜合預
      購協議書、八十四年一月份結算明細表影本可憑（見上開民事卷宗第二九頁反
      面、第九二頁、第一二二頁、第一二三頁），上開協議書、結算明細表，均填
      載於自訴人公司之定型化預購協議書、或有自訴人公司當區業務丙○○、被告
      於八十四年五月間即已簽名確認，可見本件各項家電商品價格早經雙方議定，
      並非被告於當次結算時始私下折讓戊○○，損害自訴人公司利益，是被告上開
      所辯，即非全然無徵。
（三）稽之自訴人提出之八十四年度帳冊，經本院核對結果，自訴人公司會計人員以
      綠色筆跡記載之價格，均與上述協議書、結算明細表所記載之價格相符，亦為
      自訴人所不爭執（見本院九十年三月二日訊問筆錄），自訴人雖指稱：嗣因雙
      方對帳發生爭執，故會計才將其所述價格以綠筆標示云云，然自訴人公司負責
      人對於該年度以銷售數量並不爭執（見本院九十年二月九日訊問筆錄），僅認
      為各項家電銷售單價與當初雙方約定價格有異，衡諸常情，實毋須將帳冊記載
      之各月出貨明細單價與戊○○主張之價格逐一列載，再佐以證人丁○○到庭證
      稱：「通常進口商會針對各大盤商批發銷售能力給予不同折扣，此為優惠價格
      ，亦為雙方實際交易價格，但為顯示批發價格統一，進口商對外會另外制訂一
      般價格」等語（見本院九十年四月四日訊問筆錄），而戊○○與自訴人公司八
      十四年度買賣計價方式，自訴人公司主張依一般價格，戊○○則稱依往例按優
      惠價格計算，彼此說法不一，雙方曾因此涉訟繫屬臺灣高等法院以八十七年度
      上易字第一號審理中，經審理結果，依照客觀事證及經驗法則，亦認為戊○○
      與自訴人公司間之交易，係以優惠價格計付貨款，因而認為自訴人公司主張以
      一般價格計付為不可採，有上開民事判決書可稽，並經本院調閱相關卷宗核閱
      無訛，是被告依照先前自訴人公司與戊○○間協議之優惠價格進行對帳，即難
      謂有何為自己或戊○○之不法利益，而有損害自訴人公司利益情事。
（四）至於自訴人公司提出之應收帳款對帳單上所載之價格，雖與上述結算表之優惠
      價格有異，惟據證人丁○○於本院審理時證稱：「上述應收帳款對帳單僅在核
      對出貨明細、數量及日期，金額係另外核對」等語（見本院九十年四月四日訊
      問筆錄），是上開對帳單不足以證明被告與戊○○間買賣交易究係採取何種價
      格；又被告固坦承曾於八十四年十二月十三日書寫報告說明當初對帳經過情形
      ，並稱戊○○尚積欠自訴人公司貨款三十四萬元等語，然此僅能證明自訴人公
      司與戊○○間對於銷售價格認定確有糾紛，亦不足遽認被告隱瞞當初對帳經過
      ，私下折讓產品價格，而有違背任務之行為。
（五）綜上所述，本件並無具體事證可資認定被告係未經授權，擅自代表自訴人公司
      折讓產品銷售價格，而為違背任務之行為，致生損害於自訴人公司之財產。此
      外，復查無其他積極證據足認被告有何背信犯行，揆諸前開說明，不能證明被
      告犯罪，應依法諭知無罪之判決。
參、不受理部分（自訴人美吉生公司、美樂公司提起自訴部分）：
一、按刑事訴訟法所定得提起自訴之被害人，係指因犯罪而直接被害者而言，又不得
    提起自訴而提起者，應諭知不受理之判決，此觀刑事訴訟法第三百十九條第一項
    、第三百三十四條規定甚明。
二、查本件自訴人美吉生公司、美樂公司與積成公司，三公司負責人均屬相同，乃關
    係企業，有自訴人提出營利事業登記證影本為證，其會計帳務各自獨立，在法律
    上顯為個別不同之人格主體，況自訴人提出之綜合預購協議書、應收帳款請款對
    帳單均係以積成公司名義出具，美吉生公司及美樂公司均非與戊○○交易之契約
    當事人，被告雖為自訴人等三家公司副總經理，但依據自訴意旨及前開民事判決
    書所載，本件犯罪被害人僅有積成公司，故美吉生公司、美樂公司均非犯罪被害
    人，自不得提起自訴，爰依法就自訴人美吉生、美樂公司對被告乙○○提起背信
    部分之自訴，諭知不受理之判決。
乙、反訴部分：
一、本件反訴意旨略以：反訴被告己○○與自訴人公司客戶戊○○間結清貨款部分，
    業據法院判決確定在案，詎反訴被告己○○，明知所訴虛偽不實，仍提起本件自
    訴，誣指反訴人乙○○背信，因認反訴被告涉有刑法第一百六十九條第一項之誣
    告罪嫌。
二、按被告就法人所提起之自訴，不得對法人之法定代理人提起反訴，此觀司法院院
    字第二一一五號解釋自明。本件自訴人係積成公司、美吉生公司、美樂公司，反
    訴被告己○○僅為前開公司之法定代理人，非即提起自訴之人，如反訴人以己○○有誣告情事，祇得另案訴請究辦，乃竟於自訴程序內對之提起誣告之反訴，自
    屬於法不合，爰依法諭知不受理之判決。
據上論斷，應依刑事訴訟法第三百四十三條、第三百三十四條、第三百零一條第一項
，判決如主文。
中      華      民      國    九十      年      四月    二十四    日
                                      臺灣臺北地方法院刑事第八庭
                                          法  官  胡宏文
右正本證明與原本無異。
如不服本判決，應於判決送達後十日內，向本院提出上訴狀。
                                          書記官  劉穗筠
中      華      民      國    九十      年      四      月    二十六   日


司法院資訊處製作；財團法人民間司法改革基金會備份。
